【裁判字號】    98,訴,392
【裁判日期】    981130
【裁判案由】    綜合所得稅
【裁判全文】
高雄高等行政法院判決
                                  98年度訴字第392號
                              民國98年11月17日辯論終結
原      告  甲○○
被      告  財政部高雄市國稅局
代  表  人  陳金鑑  局長
訴訟代理人  乙○○
上列當事人間綜合所得稅事件，原告不服財政部中華民國98年4
月13日台財訴字第09800065710號訴願決定，提起行政訴訟，本
院判決如下：
    主  文
原告之訴駁回。
訴訟費用由原告負擔。
    事實及理由
一、事實概要︰
    緣原告辦理民國89年度綜合所得稅結算申報，短漏報營利所
    得計新台幣（下同）3,871,201元，經被告審理違章成立，
    除依法核定補徵稅額1,146,779元外，並按所漏稅額454,351
    元處以0.5倍罰鍰227,100元(計至百元)。原告對核定調增其
    取自北方之星視聽歌唱（下稱北方之星）之營利所得3,427,
    810元及罰鍰部分不服，申請復查結果，未獲變更，提起訴
    願，亦遭決定駁回，遂提起本件行政訴訟。
二、本件原告主張︰
（一）按「涉及租稅事項之法律，其解釋應本於租稅法律主義之
      精神，依各該法律之立法目的，衡酌經濟上之意義及實質
      課稅之公平原則為之。」「營業稅法第1條規定，在中華
      民國境內銷售貨物或勞務，均應依本法規定課徵營業稅。
      又涉及租稅事項之法律，其解釋應本於租稅法律主義之精
      神，依各該法律之立法目的，衡酌經濟上之意義及實質課
      稅之公平原則為之，亦經本院釋字第420號解釋在案。」
      司法院釋字第420號、第500號解釋足參。稅法上實質課稅
      原則，在稅法上雖無明文規定，然而依租稅平等原則，納
      稅義務人本應按其實質稅負能力，負擔應負之稅捐（司法
      院釋字第565號解釋理由參照）。是不僅稅法規定內容，
      應符合量能課稅之公平原則（司法院釋字第597號解釋理
      由參照）。又「稅捐的課徵，首先應遵守稅捐法定主義，
      依法課稅，以維護法律秩序之安定性，實現稅捐的形式主
      義。而實質課稅原則乃是量能課稅原則之具體實踐，以維
      護課稅公平為目的，具有實現稅捐實質正義之意義。」「
      而量能課稅原則具有雙重意義，一為容許國家按人民負擔
      稅捐之能力依法課徵稅捐，一為禁止國家超出人民負擔稅
      捐之能力課徵稅捐。因此，有關依法課稅原則在實際運用
      上，尤其有關財政收入目的規範之稅法規定的解釋適用，
      原則上也應不違反量能課稅原則及其具體實踐之實質課稅
      原則，以免違背憲法上公平負擔原則（合憲性之解釋適用
      ）。」（參照陳清秀著實質課稅原則裁判之研討，法令月
      刊第59卷第3期第438至441頁）。
（二）次按「在『量能課稅』、『實質課稅』及『受益原則』等
      原則之下，課稅基礎之法律行為無效、不成立或不生效力
      時，因當事人並未保持該法律行為之經濟上效果，應考量
      民法上有關無效之法律規定之保護目的，或維護具體案件
      之妥當性，准許在一定前提要件下，影響稅捐債權之成立
      ，以免稅捐債務人負擔不合理之稅捐債務。按『租稅公平
      原則』之下，就本質上相同之事務，非有正當理由；不得
      任意為不同之處理，因此租稅負擔必須在人民之間平均分
      配，各人民應受平等對待。然而，為減輕稅捐稽徵機關之
      查核負擔，稅法上多就形式外觀作為課稅標的之認定，惟
      若法律形式與經濟上實質享受內容不一致時，若仍依據表
      現課稅原則，就形式上稅捐債務人予以課稅處分者，則形
      式上稅捐債務人並未真正享有利益，因而缺乏負擔稅捐之
      給付能力，此處分顯然有失公平。」及「若法律上歸屬名
      義人與經濟上實質享有人不一致時，於租稅法律之解釋上
      ，毋寧以經濟上實質取得利益者為課稅對象，斯為實質課
      稅主義或稱實質課稅之原則。適用實質課稅原則須形式上
      存在之事實與事實上存在之實質不一致，因而依形式課稅
      將發生不公平之結果，不能實現依照各人負擔租稅能力而
      課徵租稅之公平原則為要件，否則難免形成課稅權之濫用
      ，甚至違反租稅法律主義之結果。」台北高等行政法院93
      年度訴字第3527號判決足佐。
（三）北方之星之實際負責人、實際營業人為鄭左豹、戴德銘，
      原告僅掛名合夥人，並非實際營業人，並未實際投入勞務
      及資本，自非從事經濟活動之經濟主體，且北方之星所有
      營業收入，依高雄市稅捐稽徵處89年刷卡機查核專案作業
      計劃、法務部調查局南部地區工作機動組（下稱南機組）
      移送書、起訴書及臺灣高雄地方法院（下稱高雄地院）93
      年度訴字第2569號林美瑛、黃慶祥調查筆錄、監聽、搜索
      、扣押、清查資金流向結果等公文書，均足確證鄭左豹、
      戴德銘係實際負責人，並有上開刑案內證據清單之匯款明
      細、存款憑條、匯款申請書可證，所匯資金流向最終歸屬
      為鄭左豹、戴德銘2人，且鄭左豹亦已返國並承諾負一切
      繳納責任，並出具承諾書載「（原告）確係本人員工，係
      擔任人頭負責人，並未有實際營收，本人才係實際負責人
      ，請  貴局勿向上開員工課徵，改向本人補徵」等語，有
      承諾書可證，足認原告並無任何營利所得，無須負擔稅賦
      。訴願決定置原告提出89年刷卡機查核專案作業計劃、移
      送書、起訴書等公信力公文書於不顧，顯違實質課稅原則
      ，並違反首揭大法官解釋。
（四）原告僅係方向公司轄下北方之星之員工，鄭左豹未經原告
      同意擅自將原告任職期間存放於方向公司之身分證影本及
      印章盜用，至高雄市政府建設局及稅捐稽徵處等機關申請
      設立登記為方向公司負責人鄭左豹轄下酒店、小吃店、公
      司之負責人，用以分散營收，逃漏營業稅及營利事業所得
      稅，原告已於94年10月6日對鄭左豹提出偽造文書告訴，
      經臺灣高雄地方法院檢察署（下稱高雄地檢署）94年度偵
      字第22049號偵查在案。且鄭左豹並因相同犯行遭原告及
      訴外人湯繼維、趙志恆提出告訴，有臺灣地檢署94年度他
      字第5489號檢察官簽呈、95年度偵字第8785號不起訴處分
      書、94年度他字第5908號簽呈、被告提示簡表、94年度偵
      字第22049號不起訴處分書、刑事告訴狀、刑事傳票、95
      年度偵字第8785號、第8786號移送併辦意旨書可證，足證
      原告係遭偽造文書之被害人，訴願決定不採信起訴書及前
      開有利事證，全盤採信被告答辯，顯係採證違法。又財政
      部臺灣省南區國稅局已據起訴書實際負責人鄭左豹、戴德
      銘補稅，有臺灣省南區國稅局93年11月2日南區國稅南市
      三字第0930033678號函足佐，被告只因戴德銘係市議員，
      不敢對其裁罰，執意對原告裁罰補稅，自有未洽。
（五）按「如稅法未特別規定時，則基於量能課稅原則與負擔公
      平原則之要求，應把握表彰經濟上給付能力的實質的事以
      及稅法規定之經濟上意義及目的，因此，就稅客體的歸屬
      ，應採經濟的觀察方法，適用實質的課稅原則，加以判斷
      認定。例如建設公司藉用人頭名義購地建屋銷售，其從事
      購地建屋銷售之經濟上活動，均係該建設公司所為，雖其
      法律上名義形式上假藉人頭為之，但依實質課稅原則，其
      銷售行為應歸屬於該建設公司，並由其負擔營業稅及營利
      事業所得稅的納稅義務，而非以該人作為營業人負擔營業
      稅及營利事業所得稅；又其以人頭購地建屋，雖係無償的
      以人頭購置不動產，但其行為性質上屬於『信託』，並非
      使該人頭終局的享受取得其不動產的經濟上利益，亦未使
      其取得不動產之事實上處分權，故不構成遺產及贈與稅法
      第五條第三款所稱無償為他人購置財產之贈與。倘若課稅
      處分對於稅捐客觀歸屬判斷錯誤時，例如在擅自冒用第三
      人名義，作為土地登記名義人的情形，稽徵機關不查乃以
      之為基礎，作成課稅處分，日本最高法院昭和48年4月26
      日判決認為此項處分內容涉及課稅要件基礎的重大錯誤，
      應屬當然無效。」（見陳清秀著稅法總論第356、357頁）
      ，原處分仍以人頭為補稅裁罰對象顯然違誤。抑且「釋字
      第503號解釋:『納稅義務人違反作為義務而被處行為罰，
      僅須其有違反作為義務之行為即應受處罰；而逃漏稅捐之
      被處漏稅罰者，則須具有處罰法定要件之漏稅事實方得為
      之。』」、「行為罰與漏稅罰既屬兩事，事涉及漏稅罰之
      處分，自無大法官釋字第275號解釋所創設『推定過失』
      制度之適用甚明。被告依稅務訴訟舉證責任分配之法則，
      自應就上訴人有漏稅之事實及故意過失等可歸責條件負舉
      證責任，殆無疑義，稅捐裁罰案件中，因涉及國家處罰高
      權的運作，以及處罰效果侵害人民基本權利的嚴重性，刑
      事證據法則不排除於稅捐裁罰案件中應予適用。又漏稅罰
      與行為罰具有本質上之不同，不應用『推定過失責任』，
      而應由稽徵機關就納稅義務人的故意、過失負舉證責任。
       」（見台灣本土法學68期第58頁）。
（六）被告徒以辦理營業登記時原告有前往辦理，主張原告係實
      際負責人，惟訪問卡上載明「本表僅作繳納雙方溝通用不
      作課稅依據」，此有訪問卡左側明載該字樣可證，按查簽
      表、訪問卡不一定要本人簽名，且設立、變更登記僅需印
      章、身分證影本即可由他人（會計師）代辦，此有查簽表
      上載明「是、否本人」之樣張可證，且依高雄地檢署95年
      偵緝字第1361號起訴書以迭次設立、變更登記均係他人所
      偽造文書，雖有查簽表仍依偽造文書將行為人起訴，是該
      訪問卡不足以證明係原告所親簽，尤不足認定原告有何故
      意、過失之責任條件，自難據此對偽造文書被害人之原告
      補稅裁罰。商業登記法第7條規定：「商業登記之申請，
      由商業負責人向營業所在地之主管機關為之；其委託他人
      辦理者，應附具委託書。」同法第29條第1項第1款、第5
      款規定：「商業有左列情事之一者，主管機關得依職權或
      據利害關係人申請，撤銷登記或部分登記事項：一、登記
      事項有虛偽不實情事，經法院判決確定者。五、登記後經
      有關機關實地調查，發現無營業跡象，並經房屋所有權人
      證明無租借房屋情事者。」足見登記得由他人代辦，非必
      本人親自辦理，虛偽登記事所恆有，法律上有撤銷登記或
      處罰規定，自難以查簽表或訪問卡，率認係原告本人辦理
      登記，至於查簽表僅申請變更登記之時所為，不足證明嗣
      後原告有實際簽收，尤不足以推翻起訴書、移送書、89年
      刷卡機查核專案作業計劃所認定之事實，更不能證明原告
      有實際營業收入或逃漏稅捐之犯行等情。並聲明求為判決
      撤銷訴願決定及原處分。
三、被告則以︰
（一）北方之星89年度營利事業所得稅結算申報，列報全年所得
      額2,006,900元，嗣因查獲漏報銷售額21,502,943元，補
      徵營業稅部分，業經最高行政法院97年度判字第503號判
      決確定，另被告按財政部頒訂之同業利潤標準淨利率，核
      定該商號89年度全年所得額12,290,329元，補徵營利事業
      所得稅2,570,857元等情，亦經復查駁回確定在案。被告
      依原告合夥比例1/3，核定其營利所得4,096,777元（12,
      290,329元×1/3），減除前次核定營利所得668,967元後
      ，核增營利所得3,427,810元，併課其綜合所得稅，並無
      不合。
（二）原告89年度與張桂及高銘章等人合夥經營北方之星，有高
      雄市政府營利事業統一發證變更登記申請書、合夥契約書
      （讓渡書）及89年度營利事業投資人明細及分配盈餘表影
      本附卷可稽。又上揭北方之星89年度營利事業投資人明細
      及分配盈餘668,967元，載明原告按出資比例獲配盈餘表
      ，且原告辦理89年度綜合所得稅結算申報，已自行申報取
      自該商號營利所得668,967元在案，足認原告確係知情之
      合夥人，依法即係本件公法上之納稅義務人，自應負稅法
      上之義務，尚不因原告爭執其僅為掛名人頭即予免責。又
      除有高雄市政府營利事業統一發證變更登記申請書、合夥
      契約書（讓渡書）及89年度營利事業投資人明細及分配盈
      餘表影本附卷可稽外，原告於辦理89年度綜合所得稅結算
      申報，已自行申報取自該商號營利所得668,967元，且被
      告亦將當時之核定退稅款204,963元以直撥方式退至原告
      於華南銀行北高雄分行帳戶內，有89年度綜合所得稅結算
      申報書及退稅主檔各細項線上查詢畫面等資料可稽。因此
      ，足認原告確係知情之合夥人，即為本件公法上之納稅義
      務人，自應負稅法上之義務，原告所辯難以採據。
（三）原告主張該商號之實際負責人為鄭左豹及戴德銘，並於94
      年10月6日對鄭左豹提出偽造文書告訴，提出刑事告訴狀
      、高雄地檢署94年度偵字第22049號不起訴處分書、及鄭
      佐豹遭湯繼維、張國華及趙志恆等人刑事告訴狀、不起訴
      處分書、移送併辦意旨書等影本資料為證，惟原告所提資
      料內容，僅得證實原告等人確有對鄭佐豹提出偽造文書之
      告訴，並無足資確認原告非為北方之星合夥人之具體有利
      事證，所訴核無足採。
（四）原告辦理89年度綜合所得稅結算申報，漏報營利所得3,87
      1,201元，已如前述。被告依法核定漏稅額454,351元，並
      按漏稅額處0.5倍罰鍰計227,100元，並無違誤，應予維持
      。另原告既有上開所得即應申報，尚不得自認非所得人而
      阻卻納稅義務，雖非故意，亦難卸過失之責等語，資為抗
      辯。並聲明求為判決駁回原告之訴。
四、本件如事實概要欄所載之事實，有原告89年度綜合所得稅結
    算申報書、被告89年度綜合所得稅核定通知書、繳款書、被
    告94年度財高國稅法違字第07093100442號號處分書附原處
    分卷可稽，且經兩造各自陳明在卷，洵堪認定。本件兩造之
    爭點為：原告於89年度有無上開營利所得？被告對之補稅裁
    罰之處分，是否合法？經查：
（一）按「個人之綜合所得總額，以其全年左列各類所得合併計
      算之︰第1類︰營利所得︰公司股東所獲分配之股利總額
      、合作社社員所獲分配之盈餘總額、合夥組織營利事業之
      合夥人每年度應分配之盈餘總額、獨資資本主每年自其獨
      資經營事業所得之盈餘總額及個人一時貿易之盈餘皆屬之
      。公司股東所獲分配之股利總額或合作社社員所獲分配之
      盈餘總額，應按股利憑單所載股利淨額或盈餘淨額與可扣
      抵稅額之合計數計算之；合夥人應分配之盈餘總額或獨資
      資本主經營獨資事業所得之盈餘總額，應按核定之營利事
      業所得額計算之。」「納稅義務人應於每年2月20日起至
      3月底止，填具結算申報書，向該管稽徵機關，申報其上
      一年度內構成綜合所得總額．．．之項目及數額，以及有
      關減免、扣除之事實，並應依其全年應納稅額減除．．．
      扣繳稅額及可扣抵稅額，計算其應納之結算稅額，於申報
      前自行繳納。」「納稅義務人已依本法規定辦理結算申報
      ，但對依本法規定應申報課稅之所得額有漏報或短報情事
      者，處以所漏稅額2倍以下之罰鍰。」為行為時所得稅法
      第14條第1項第1類、第71條第1項前段及第110條第1項規
      定。
（二）查訴外人鄭左豹、戴德銘2人為逃漏應按加值型及非加值
      型營業稅法第12條第2款規定，關於有女性陪侍之視聽歌
      唱業依據25％稅率繳納之營業稅，自85年間起，先後委請
      他人擔任金雷鳥視聽廣場等有女性陪侍之視聽歌唱業之登
      記負責人，再委由亦具有幫助逃漏稅捐概括犯意之會計林
      美瑛，設立無實際營業之如鴻公司等10家菸酒免稅商店及
      金球之星等7家小吃店，並分別向銀行申請加入信用卡消
      費特約商，而取得授權使用刷卡機後，即將該刷卡機分別
      置於金球之星等7家視聽社之營業處所，完全供作上開視
      聽廣場等對外營業使用，並製作內容不實之營業稅申報書
      ，持向高雄市稅捐稽徵處申報，藉以逃漏營業稅，涉嫌違
      反稅捐稽徵法等犯行，固經高雄地檢署檢察官提起公訴在
      案，有該署93年度偵字第8304號、第14120號起訴書附訴
      願卷可按。另原告於94年10月6日對鄭左豹提出偽造文書
      告訴案，亦有刑事告訴狀附於訴願卷為憑。惟查，本件原
      告於89年4月間與訴外人張桂受讓北方之星，並向高雄市
      政府辦理變更登記為北方之星之合夥人，有高雄市政府營
      利事業統一發證變更登記申請書、讓渡書及北方之星申報
      89年度營利事業投資人明細及分配盈餘表附於原處分卷可
      稽。原告雖否認擔任北方之星合夥人，並爭執係遭他人偽
      造文書登記為合夥人云云。然查，原告89年度自行申報取
      自該商號所得668,967元，並有原告89年度綜合所得稅申
      報書附同卷可證。又依該申報書記載原告列報取自華南商
      業銀行利息所得7,602元，另列報原告有支付安泰商業銀
      行自用住宅購屋借款利息扣除額169,356元，核該利息所
      得及自用住宅購屋利息支出，除原告本人知悉外，若非原
      告自行申報或提供他人代報，他人亦無從得知該個人資料
      ，足認原告對於89年度綜合所得稅申報案件，實難委為不
      知。此外，原告89年度至91年度均申報北方之星營利所得
      ，89及91年度退稅撥入原告個人帳戶，90年度以支票寄送
      原告，此據被告陳述明確，並有上述各年度退稅主檔各細
      項線上查詢畫面附於本院卷可憑，原告空言否認知情，自
      無可採。綜上可知，原告就其登記為北方之星合夥人一事
      ，不僅事先知情而同意以原告名義為上開登記，並於綜合
      所得稅結算申報時列報其有來自北方之星之營利所得。則
      縱北方之星實際事務之處理另有他人或營業所得實由他人
      受領，此亦僅為其與鄭左豹等人間之協議而為企業內部事
      務之分工，尚不得解免原告擔任合夥人期間應負擔營利所
      得之公法上稅捐義務，被告因以對原告為如上所述之核課
      ，所為尚與司法院釋字第420號、第496號及第500號解釋
      量能課稅及實質課稅等原則，並無違背。
（三）次查，北方之星89年度營利事業所得稅結算申報，列報全
      年所得額2,006,900元，嗣因查獲漏報銷售額21,502,943
      元，補徵營業稅部分，業經最高行政法院判決確定，有本
      院95年度訴字第268號判決及最高行政法院97年度判字第
      503號判決足稽。另被告按財政部頒訂之同業利潤標準淨
      利率，核定該商號89年度全年所得額12,290,329元，補徵
      營利事業所得稅2,570,857元等情，亦經復查駁回確定在
      案，並有原處分卷附之被告97年9月24日財高國稅法字第
      0970068 234號復查決定書可佐。則被告依原告合夥比例
      1/3 ，核定其營利所得4,096,777元（12,290,329元×1/3
      ），減除前次核定營利所得668,967元後，核增營利所得
      3,427,810元，併課原告綜合所得稅，揆諸前揭法律規定
      ，並無不合。
（四）第按「商業登記事項有偽造、變造文書，經有罪判決確定
      者，其所在地主管機關得依職權、檢察機關通知或利害關
      係人申請，撤銷或廢止其商業登記或部分登記事項。」商
      業登記法第29條第1項第1款定有明文。本件原告對鄭左豹
      提出偽造文書之告訴一案，尚未經刑事判決確定，除前開
      原告擔任北方之星合夥人之登記仍具有公示效力外，亦無
      從認定原告係於不知情之情形下成為鄭左豹偽造文書犯罪
      之被害人，是原告尚難否認其係該商號合夥人之登記事實
      。此外，北方之星於核課期間內經查獲漏報營業收入，其
      營業稅及營利事業所得稅業各經最高行政法院97年度判字
      第503號判決及被告復查決定駁回確定在案，業如前述，
      是被告據此核定原告經營北方之星之營利所得，歸課其89
      年度綜合所得稅，尚無違誤。
（五）按人民違反法律上之義務而應受行政罰之行為，法律無特
      別規定時，雖不以出於故意為必要，仍須以過失為其責任
      條件。又我國綜合所得稅採結算申報制，原告為納稅義務
      人，既有短漏報上開營利所得，違反前揭行為時所得稅法
      第71條第1項規定，已構成客觀之違章事實，縱令原告無
      故意，惟其明知其係登記為北方之星負責人，卻漏申報系
      爭營利所得，亦難謂為無過失。故被告依所得稅法第110
      條第1項規定，並按所漏稅額454,351元裁處0.5倍罰鍰計
      227,100元（計至百元），並未違反「稅務違章案件裁罰
      金額或倍數參考表」規定，亦無裁量怠惰、裁量逾越或裁
      量濫用之違法情事，於法尚無不合。
五、綜上所述，原告之主張既不可採，則被告以原告辦理89年度
    綜合所得稅結算申報，短漏報營利所得計3,871,201元，被
    告除依法核定補徵稅額外，並按所漏稅額454,351元裁處0.5
    倍罰鍰計227,100元（計至百元），並無違誤；訴願決定遞
    予維持，亦無不合；原告起訴意旨求為均予撤銷，為無理由
    ，應予駁回。又本件事證已臻明確，兩造其餘攻擊防禦方法
    ，均核與本件判決結果不生影響，爰不一一論述，附此敘明
    。
六、據上論結，本件原告之訴為無理由，依行政訴訟法第98條第
    1項前段，判決如主文。
中    華    民    國    98    年    11    月   30     日
              高雄高等行政法院第四庭
                          審判長法官  呂  佳  徵
                                法官  林  勇  奮
                                法官  蘇  秋  津
以上正本係照原本作成。
如不服本判決，應於判決送達後20日內向本院提出上訴書狀，其
未表明上訴理由者，應於提起上訴後20日內向本院提出上訴理由
書（須按對造人數附繕本）；如於本判決宣示或公告後送達前提
起上訴者，應於判決送達後20日內補提上訴理由書（須附繕本）
。未表明上訴理由者，逕以裁定駁回。
中    華    民    國    98    年    11    月   30     日
                              書記官  洪  美  智


司法院資訊處製作；財團法人民間司法改革基金會備份。
